臺灣高等法院臺南分院刑事判決
　　　　　　　　　　　　　　　　 94年度上訴字第150號　Ａ
上　訴　人　臺灣台南地方法院檢察署檢察官
上　訴　人
即　被　告　甲○○
指定辯護人　本院公設辯護人　丙○○
上列上訴人因被告殺人案件，不服臺灣台南地方法院93年度重訴
字第16號中華民國94年01月06日第一審判決（起訴案號：臺灣台
南地方法院檢察署93年度偵字第7231、8972號），提起上訴，本
院判決如下：
    主  文
上訴駁回。
    事  實
一、甲○○因與穆淵源之妻林小清發生婚外情為穆某知悉，林小
    清遂於民國（下同）九十三年七月十日上午電告甲○○雙方
    不應繼續交往，並邀約甲○○於同日上午十時三十分許，前
    往台南縣新市鄉縣○○村新港社大道往北五十公尺
    之高架橋下（以下簡稱案發現場）洽談相關事宜。穆淵源偕
    同其妻林小清及友人程崇盛共同駕駛自小客車屆時到達約定
    地點時，甲○○已先行抵達該處，穆淵源甫到達後即下車憤
    而徒手毆打甲○○右臉（林小清及程崇盛並未下車），甲○
    ○旋即自其所騎乘之車號Ｈ三七─０二０號重機車置物箱內
    取出平時日常所用之水果刀（長約三十公分，未據扣案），
    穆淵源見狀立即返身奔逃，甲○○則持刀自後追趕約五、六
    公尺左右之距離後，穆淵源因驚慌不慎跌倒，甲○○仍上前
    將穆某壓制在地。此時在車內等候之程崇盛見狀旋即下車跑
    向穆淵源與甲○○所在之地欲解穆淵源之危。甲○○見狀雖
    明知胸部為人體重要部位，且以銳利刀器刺入他人上開部位
    ，可能使他人造成死亡之結果，竟仍起殺害程崇盛之不確定
    故意，持上述水果刀接續向程崇盛上半身為刺、割等攻擊行
    為四次，造成程崇盛受有右胸深達十二公分刺傷四‧五乘以
    一‧四公分、右胸與鎖骨交界處表淺刺傷０‧七乘以０‧二
    公分、右手虎口深三公分之切割傷四乘以一‧五公分，及右
    上臂五公分、及二‧五公分二處割傷。甲○○刺殺程崇盛得
    手後旋即棄刀逃離現場，穆淵源及林小清雖立即將程崇盛送
    往奇美醫院急救，惟仍因右胸穿刺傷致血氣胸而於同日中午
    十二時二十五分許宣告不治死亡。嗣為警於同日下午一時許
    ，循線在台南縣善化鎮溪美里一一三之六號甲○○住處內查
    獲，並扣得王某所有沾有血跡之白色夾克、襪子及布鞋，而
    確認上情。
二、案經程崇盛之父乙○○訴由臺南縣警察局善化分局報請臺灣
    臺南地方法院檢察署檢察官偵查起訴。
    理  由
一、證人林小清、穆淵源等人於警詢中之陳述，因屬被告以外之
    人於審判外之言詞陳述，且該等證人經原審法院於審理時接
    受交互詰問後，亦認並無「具有較可信之特別情況」，依刑
    事訴訟法第一百五十九條第一項、第一百五十九條之二之規
    定，應認均無證據能力，合先敘明。
二、原審訊據被告甲○○固供承於上開時地，因與林小清、穆淵
    源夫妻商談婚外情解決事宜而相約於案發現場，嗣遭穆淵源
    徒手毆辱而取出水果刀，其後該把水果刀並刺入被害人程崇
    盛之右胸而造成程某死亡等事實，惟矢口否認涉犯殺人罪名
    ，並辯稱略以：伊遭穆淵源毆打並取出水果刀後，穆某有面
    向伊往後倒退數步，伊亦隨之向前行進二、三步，而後程崇
    盛出聲喊叫辱罵並向伊奔來，伊因而向右後轉查看，程崇盛
    之身體即因向前之衝力而刺入伊手持之水果刀，伊並無刺殺
    程崇盛之動作，至於程崇盛所受其他刀傷，可能係該被害人
    以手握住刺入胸口之水果刀刃部，以及程崇盛不慎令刀子刺
    入其右胸後，雙方急欲分開而於慌亂中造成之傷害，伊之行
    為僅觸犯過失致人於死罪，伊並無殺人之犯意與行為云云。
三、經查：
（一）被害人程崇盛於右揭時地，因陪同其友穆淵源、林小清夫
      妻二人前往案發現場，並於穆淵源跌倒後下車快步前往救
      援時，遭原經被告甲○○執持於手之水果刀刺入右胸並因
      血氣胸而於九十三年七月十日中午十二時二十五分在奇美
      醫院不治死亡等情，業據被告供承在卷，核與證人林小清
      、穆淵源於偵審中證述情節相符，並有(1)奇美醫院診斷證
      明書、現場血跡分佈地點示意圖、被告手繪水果刀圖示、
      檢察官勘驗筆錄、相驗屍體證明書、解剖筆錄各一紙；案
      發現場（血跡、腳印、相關位置）、被告穿著之布鞋及騎
      乘之機車照片共十八幀（見警卷第廿四、廿七至卅七頁；
      相驗卷第卅九、四六、四七頁）及法務部法醫研究所鑑定
      書一份（見偵查卷第卅六至四一頁）在卷可稽；且(2)司法
      警察在被告住處扣得被告於案發時地所穿著之白色夾克、
      襪子及布鞋，經採得其上部分血跡與案發現場採自地面之
      被害人血跡進行比對，確認ＤＮＡ─ＳＴＲ之型別相同（
      該型別在台灣地區中國人分布機率預估為四．八六乘以十
      的負十九次方），亦有扣押書及內政部警政署刑事警察局
      九十三年八月五日刑醫字第０九三０一四六０二二號鑑驗
      書一紙存卷可按（見警卷第廿六頁、偵卷第二十頁），此
      部分事實自無疑義。
（二）被告雖辯稱被害人程崇盛所受刺傷係程某之身體因前衝而
      刺入伊手持之水果刀，伊並無刺殺程崇盛之動作云云。查
      本件被害人受傷時，案發現場僅有被告、被害人及林小清
      、穆淵源夫妻四人，且林小清及穆淵源均未目睹被告執持
      之水果刀如何刺入被害人之體內，故本件僅得以被害人受
      傷情況判斷水果刀刺、割被害人身體之過程：
      (1)被害人程崇盛身體上共有四處刀傷，分別為：左胸高
        一三五公分、右六公分向高一三三公分、右一‧五公分
        處，有十點鐘向四點鐘方向之刺傷四‧五乘以一‧四公
        分。刀徑經三、四肋間，並切削第四肋骨上沿，形成五
        乘以一公分穿通口，進入胸腔。此一傷害造成傷口周邊
        皮下出血十五乘以六公分，於右肺上葉底部形成二乘以
        一‧五公分穿刺傷，及右肺中葉三乘以二公分切割傷。
        造成氣管及血管割裂（此傷距入口皮膚深十二公分，以
        下簡稱此傷害為右胸穿刺傷）；右胸、鎖骨交界有表
        淺刺傷０‧七乘以０‧二公分；右手虎口有切割傷四
        乘以一‧五公分，深三公分；右上臂有割傷五公分、
        及二‧五公分二處。前揭傷害之致命傷為右胸穿刺傷，
        造成血氣胸死亡，刀徑為由左往右、略為朝下等情，業
        經詳載於法務部法醫研究所鑑定書第四、六頁內。
    (2)被告於偵查中供稱刀子刺入被害人程崇盛之前，該把水
        果刀係「刀尖朝上」（見偵卷第四六頁）。果係如此，
        被害人所受致命傷應係呈由下往上之刀徑，然被害人所
        受前揭右胸穿刺傷係略為朝下之刀徑，已如前述，鑑定
        人劉景勳於審理時亦陳稱該處致命傷之刀徑是由上往下
        等語（審理卷第六二頁），核與被告所供刀尖朝向之供
        述不符，故被告前揭辯解，已難遽信。
    (3)為被害人程崇盛身體進行解剖鑑定之鑑定人劉景勳醫師
        （現為高雄醫學大學病理主治醫師，法醫研究所顧問，
        擔任鑑定法醫工作七年，前後解剖一千具屍體以上）於
        審理時到庭具結後陳稱：解剖過程中伊見及被害人程崇
        盛之右胸穿刺傷口係從右胸部刺入刀傷，造成氣管及支
        氣管裂傷，及插管裂傷，從一層層撥開後，發現被害人
        傷口破裂，造成氣胸，右手臂及虎口刮傷伊認為這是防
        禦傷，該等傷口顯示兇器並非直接刺入胸部，而是經過
        打鬥及防衛的傷口。本件伊之判斷係他殺，他殺之意包
        括別人不小心刺傷之情形，如果係死者衝向持刀的人，
        亦有可能造成本件被害人的由上往下刀徑之傷勢，但可
        能性比較小，除非死者身體角度有傾斜，也就是說死者
        的高度比較高，持刀的角度比較低。此外，相關人士位
        置之高低也可能造成刀子角度的差別，如果死者衝向手
        持刀器之人，持刀者突然轉身亦有可能造成本件死者傷
        勢。但本件四處傷口都是銳器造成的，顯示並不是一次
        造成四個傷口，而是有銳器在死者身上揮舞的動作．．
        ．（受傷之後，死者有掙扎，有無可能造成鑑定書所寫
        的另外三個非致命傷口？）四個傷都是獨立的，所以是
        被攻擊四刀所造成的。本件四處刀傷，第一處在胸鎖骨
        表淺刺傷，肉有往外翻的情況，表示刀子要刺傷口，被
        害人有閃躲，所以沒有刺入而造成。第二處右胸致命傷
        體內肋骨有切割的痕跡，表示刺入後持刀者還有加力。
        右上臂的傷口有二個，一個呈水平方向，一個呈垂直，
        這二個應該是不同方向刀徑所造成的割傷。第四個虎口
        的傷應該是刺入之前死者用手抓刀刃防禦，並於抓到刀
        子後持刀者往後拉出所造成的切割痕。前述右上臂傷口
        呈水平的傷口，不可能是持刀者轉身剛好碰到死者的傷
        口，因為傷口很表淺，且有因刀子劃過手臂所造成進出
        口方向，故傷口表淺的原因，應該是死者的身體有閃躲
        的動作。上述傷口都係生前短時間內造成的，瞬間沒有
        辦法判斷順序等語，該鑑定人並提出與其陳述相符之解
        剖照片十六幀附卷相佐（見審理卷第六０至六五、一０
        ０頁）。
    (4)依上述專業鑑定結果，持刀之被告既曾經與被害人經過
        打鬥、防衛及閃躲等動作，被告並持刀在死者身前揮舞
        ，並以四次獨立之攻擊行為造成「四個獨立之傷害」，
        且於水果刀刺入被害人右胸後再行加力而造成肋骨切割
        之痕跡，已足確認被告係以積極之攻擊行為持刀刺、割
        被害人之上半身四次，而造成前揭傷害並引發死亡之結
        果，被告以被害人自行衝撞致刀子刺入體內置辯，殊無
        足取。
（三）又證人穆淵源於被告自機車置物箱內取出水果刀後，隨即
      向後奔逃約五、六公尺之距離乙節，迭據證人穆淵源檢察
      官偵訊及原審法院審理時證述在卷（見相驗卷第四二頁、
      審理卷第九三頁），核與證人林小清於審理時證述其夫見
      被告持刀後，跑了「大約六米多」等語吻合（見審理卷第
      七七頁），復與被告於原審法院法官行羈押訊問時所供「
      我只追了幾步，大約五、六步」等語大致相符（見原審法
      院聲羈卷第五頁），此部分事實亦堪認定，被告空言否認
      追趕，亦難採取。
（四）被告與被害人程崇盛於案發前素不相識，復無仇隙，且被
      告亦不知被害人程崇盛將隨同穆淵源夫妻前往等節，已據
      證人林小清證述無訛（見原審審理卷第七三、八０頁），
      衡情被告絕無於前往案發地點之前，預謀殺害被害人之可
      能。縱然被告有殺人之預謀，其擬殺害之對象亦應係林小
      清或穆淵源而非被害人程崇盛。又被告於前揭案發時地，
      並未向手無寸鐵之穆淵源、林小清夫妻下手行兇，是被告
      依約前往案發地點前，似無由認為已萌殺機。又被告平時
      即經常騎乘車號Ｈ三七─０二０號重機車，攜帶水果刀往
      訪在善化地區經營檳榔攤之楊隆善，並自備水果刀以便切
      開食用乙節，亦據證人楊隆善於審理時結證在卷（見原審
      審理卷第十一至十五頁）。雖證人楊隆善無法確認被告自
      備之水果刀平日是否即放置在上開機車之置物箱內以供不
      時之需，以致無從確定被告持以行兇之水果刀，即為其往
      訪楊隆善時所攜帶之刀器；亦無法以該證人之供述進而判
      斷被告是否因為將與林小清夫妻商談分手事宜而「預藏」
      水果刀以備行兇之用。但被告究係臨時起意而殺人，抑或
      行前即攜帶刀器預謀殺人，雖與其涉犯何等罪名之評價不
      生影響，但仍屬量刑上之重要判斷因素，亦應採取嚴格審
      視謹慎判斷之原則。準此，本件既難認為被告行前即預謀
      殺害被害人程崇盛，且另有證人楊隆善到庭證述被告平時
      即有攜帶刀器及水果往訪友人之常習，又無其他事證足認
      被告係因預謀殺人而攜帶行兇所用之水果刀，自無從認為
      被告於前往案發地點之前，即行預謀殺人。故公訴人認為
      被告持以行兇之水果刀，係「預藏」於機車置物箱內（見
      起訴書犯罪事實第六行），即難採取。再者，被告係經林
      小清以電話約請而前往案發現場，其與林小清於電話中交
      談口氣平和，並無不愉快之情形，且林小清於電話中僅要
      求被告向其夫穆淵源道歉，並請被告勿再與伊交往，且經
      被告之同意等情，已據證人林小清於審理時結證在卷（見
      原審審理卷第七五、八十頁），堪認被告事前並無發生衝
      突進而持刀殺人之預見與動機。據此，應認被告係於被害
      人程崇盛為救援跌倒在地之穆淵源，而奔跑上前時，始萌
      殺害程崇盛之犯意。
（五）被告於持刀刺入被害人程崇盛之身體前，雖曾持刀追趕穆
      淵源五、六公尺之距離，嗣又因被害人程崇盛趨身上前迎
      救穆淵源，並轉而攻擊被害人程崇盛，而未對穆淵源進而
      為其他攻擊、侵害之行為，已如前述。然被害人程崇盛身
      中右胸穿刺傷之致傷刀傷而無反抗餘力之後，被告即未再
      對被害人下手行兇，亦未再對赤手空拳之穆淵源實施其他
      攻擊舉動，且不知去向乙節，是為證人林小清、穆淵源一
      致證述之事實。依此觀察，足認被告自始未曾著手於殺害
      穆淵源之行為，且被告對被害人並無取其性命之堅固犯意
      ，因認被告係基於不確定之殺人犯意而持刀對被害人行兇
      。又公訴意旨認為被告曾有持刀欲「追殺」穆淵源之行為
      （見起訴書犯罪事實第七行），亦與本院之判斷不相符合
      ，均併此敘明。
（六）依證人楊隆善於審理時手繪之水果刀圖示（見審理卷第一
      ０一頁之後），該把水果刀之長度應已近三十公分，故證
      人林小清、穆淵源於檢察官相驗時證述行兇所用之刀子約
      三十公分等語（見相驗卷第四一、四二頁），要屬可信。
      被告供稱該把水果刀長度為十餘公分云云，應屬避就之詞
      ，同無足取。
（七）綜合上情，本件被告見被害人程崇盛上前救援穆淵源之時
      ，突萌殺機而以不確定之殺人故意，持水果刀四度刺、割
      攻擊被害人，造成被害人五處傷口（手虎口之傷係刺入胸
      口時造成），並因右胸穿刺傷引發血氣胸而死亡之事證已
      臻明確，其殺人犯行堪以認定，應依法論科。
三、核被告殺害被害人程崇盛之所為，係犯刑法第二百七十一條
    第一項之殺人罪。被告接續刺、割攻擊被害人程崇盛之身體
    四次，核為一個殺人行為之接續實施，應僅論以單純一罪。
四、原審法院因認被告犯行事證明確，適用刑法第二百七十一條
    第一項之規定，並審酌被告除於八十四年間曾因妨害自由案
    件經法院判處拘役二十日，緩刑二年確定外，別無犯罪紀錄
    ，有臺灣高等法院被告全國前案紀錄表在卷足憑，本件肇始
    於欠缺道德正當性之婚外情行為，被告復未能平和處理前述
    糾葛，稍遇激烈衝突，即以最慘烈之殺人手法施暴於被害人
    ，造成被害人及其家屬無從回復之遺憾，惡性非輕。惟念及
    被告並非出於強固之確定殺人故意而行兇，且於刺殺被害人
    得手後，未再進而對被害人或穆淵源等為其他不法侵害行為
    ，暨犯後已見悔意等一切情狀，量處有期徒刑拾貳年。至被
    告持以行兇之水果刀，雖屬被告所有供其犯罪所有之物，然
    未據扣案，且非違禁物，為免日後執行困難，爰不併宣告沒
    收。原審判認事用法並無不當、量刑亦甚妥適，被告空言否
    認殺人故意犯行，公訴人以被告犯後未能和解毫無悔意，量
    刑太輕等指摘原判決不當提起上訴，均核無理由，應予駁回
    。
據上論結，應依刑事訴訟法第368條，判決如主文。
本案經檢察官羅清溪到庭執行職務。
中　　華　　民　　國　　94　　年　　3 　　月　　29　　日
                  刑事第三庭    審判長法　官  陳義仲
                                      法　官  陳顯榮
                                      法　官  宋明蒼
以上正本證明與原本無異。
如不服本判決，應於收受本判決後十日內向本院提出上訴書狀。
其未敘述上訴理由者並得於提起上訴後十日內向本院補提理由書
狀（均須按他造當事人之人數附繕本）「切勿逕送上級法院」。
　　　　　　　　　　　　　　　　　　　書記官　尤乃玉
中　　華　　民　　國　　94　　年　　3 　　月　　29　　日
附錄法條：
刑法第二百七十一條第一項：
 (普通殺人罪)
  殺人者，處死刑、無期徒刑或十年以上有期徒刑。
